臺灣臺北地方法院民事裁定　　　　　　　　94年度金字第34號
原　　　告　財團法人證券投資人及期貨交易人保護中心
法定代理人　朱兆銓
訴訟代理人　吳綺恬律師
　　　　　　許碧真律師
被　　　告　甲○○
被　　　告　大穎企業股份有限公司
法定代理人　陳榮耀
被　　　告　易欣技術工程股份有限公司
法定代理人　洪生章
上列當事人間侵權行為損害賠償事件，本院裁定如下：
    主  文
原告之訴及假執行之聲請均駁回。
訴訟費用由原告負擔。
    理  由
一、按因犯罪而受損害之人，於刑事訴訟程序得附帶提起民事訴
    訟，對於被告及依民法負賠償責任之人，請求回復其損害，
    刑事訴訟法第487條第1項定有明文。又刑事庭移送民事庭之
    附帶民事訴訟，僅移送後之訴訟程序，應適用民事訴訟法，
    若移送前之訴訟行為是否合法，仍應依刑事訴訟法決定之。
    故附帶民事訴訟，如不合於上開法條所定之要件者，縱於刑
    事庭依刑事訴訟法第504條第1項將附帶之民事訴訟移送於民
    事庭後，亦不得將關於民事訴訟之法規，溯及於附帶提起民
    事訴訟之時，而予適用，仍應認其起訴為不合法（最高法院
    41年台上字第50號判例參照）。
二、本件原告因被告背信等案件於刑事訴訟程序附帶提起民事訴
    訟，主張：(1)被告甲○○財報不實，以資金貸與關係企業掩
    飾挪用侵占：自民國88年 1月間起多次假藉關係企業需借貸
    資金周轉為由，未經大穎企業股份有限公司（下稱大穎公司
    ）、延穎實業股份有限公司（下稱延穎公司）、易欣技術工
    程股份有限公司（下稱易欣公司）董事會同意，逕行指示不
    知情之業務部門填寫不實借據，再責令不知情之會計部職員
    制作支付憑單及會計傳票，以此方法掩飾挪用大穎公司、延
    穎公司及易欣公司之資金，另指示會計職員偽製關係企業等
    借款公司之轉帳傳票暨收款清單憑證，以掩飾挪用款項所造
    成之資金缺口。被告甲○○應分別與大穎公司、易欣公司，
    依證券交易法第20條、民法第28、184、185條及公司法第23
    條之規定，對授與原告訴訟實施權之投資人自88年4月30日
    起購買上開公司股票所受損害負連帶賠償責任。(2)被告甲○
    ○意圖抬高易欣公司股票價格，於88年3月26日至同年5月25
    日查核期間，連續以高價或漲停價買進方式，操縱易欣公司
    股票價格，明顯影響易欣公司股價。被告甲○○應依證券交
    易法第20條、第155條第1項第4款、第3項及民法第184條第1
    項、第2項之規定，就88年3月26日起至88年5月25日止操縱
    易欣公司股票期間，對授與原告訴訟實施權之投資人所造成
    之損害負賠償責任。並聲明：
    (一)被告甲○○及大穎公司應連帶給付如附表一所示之訴訟實
      施權授與人如附表一所示金額，及自起訴狀繕本送達翌日
      起至清償日止，按年利率百分之5計算之利息，並由原告
      受領。
    (二)被告甲○○應給付如附表二所示之訴訟實施權授與人如附
      表二所示金額，及自起訴狀繕本送達翌日起至清償日止，
      按年利率百分之5計算之利息，並由原告受領 。
    (三)被告甲○○及易欣公司應連帶給付如附表三所示之訴訟實
      施權授與人如附表三所示金額，及自起訴狀繕本送達翌日
      起至清償日止，按年利率百分之5計算之利息，並由原告
      受領。
    (四)被告甲○○應給付如附表四所示之訴訟實施權授與人如附
      表四所示金額，及自起訴狀繕本送達翌日起至清償日止，
      按年利率百分之5計算之利息，並由原告受領。
    (五)請依證券投資人及期貨交易人保護法第36條規定，免供擔
      保宣告假執行。如不能依該規定免供擔保宣告假執行，願
      供擔保，請准宣告假執行。
    經本院刑事庭依刑事訴訟法第504條第1項規定，將其附帶之
    民事訴訟，以裁定移送民事庭。
三、經查：
  (一)原告主張被告甲○○自88年1月間起財報不實，以資金貸
      與關係企業掩飾挪用侵占部分：
    １、本院92年度1308號刑事判決認定被告王建維所犯之罪名
        如下：
      (1)、集團關係企業間未依規定保證致生損害部分（參刑事
          判決頁30）：
      ┌─┬─────────────────────┐
      │一│刑法第342條第1項之背信罪                  │
      └─┴─────────────────────┘
      (2)、大穎集團88年間為應付財務危機所為不法行為部分：
        挪用關係企業資金部分（參刑事判決頁44）：
      ┌─┬─────────────────────┐
      │一│違反行為時證券交易法第174條第5款之規定    │
      ├─┼─────────────────────┤
      │二│商業會計法第71條第1款前段（非公開發行公司 │
      │  │部分）                                    │
      ├─┼─────────────────────┤
      │三│商業會計法第71條第1 款後段（非公開發行公司│
      │  │部分）                                    │
      ├─┼─────────────────────┤
      │四│刑法第342條第1項之背信罪                  │
      └─┴─────────────────────┘
        大穎集團各公司與孟春企業股份有限公司間之虛偽交
          易部分（參刑事判決頁64至65）：
      ┌─┬─────────────────────┐
      │一│違反行為時證券交易法第174條第5 款之規定   │
      ├─┼─────────────────────┤
      │二│商業會計法第71條第1 款前段（非公開發行公司│
      │  │部分）                                    │
      ├─┼─────────────────────┤
      │三│商業會計法第71條第1 款後段（非公開發行公司│
      │  │部分）                                    │
      ├─┼─────────────────────┤
      │四│刑法第342條第1 項之背信罪                 │
      └─┴─────────────────────┘
        買賣關係企業股票部分（參刑事判決頁68）：
      ┌─┬─────────────────────┐
      │一│刑法第342條第1 項之背信罪                 │
      └─┴─────────────────────┘
        東台化學工業股份有限公司（下稱東台公司）開發信
          用狀進口而賒銷販售予大穎集團公司致生損失部分（
          參刑事判決頁頁77）：
      ┌─┬─────────────────────┐
      │一│刑法第342條第1 項之背信罪                 │
      └─┴─────────────────────┘
        東台公司不法交易部分（以現金採購而以賒銷方式掏
         東台公司資金供作大穎集團企業周轉之用）（參刑事
         判決頁85）：
      ┌─┬─────────────────────┐
      │一│違反行為時證券交易法第174條第5款之規定    │
      ├─┼─────────────────────┤
      │二│商業會計法第71條第1 款前段（非公開發行公司│
      │  │部分）                                    │
      ├─┼─────────────────────┤
      │三│商業會計法第71條第1 款後段（非公開發行公司│
      │  │部分）                                    │
      ├─┼─────────────────────┤
      │四│刑法第342條第1項之背信罪                  │
      └─┴─────────────────────┘
        東台公司非法替大穎集團公司背書保證部分（參刑事
          判決頁103）：
      ┌─┬─────────────────────┐
      │一│刑法第201條第1項偽造有價證券罪            │
      ├─┼─────────────────────┤
      │二│刑法第342條第1項之背信罪                  │
      └─┴─────────────────────┘
    ２、依上述本院92年度訴字第1308號刑事判決認定被告甲○
        ○所犯罪名，其中所犯之證券交易法第174條第1項第5
        款之虛偽記載罪及商業會計法第71條第1款填製不實會
        計憑證帳冊罪，係侵害國家社會法益之罪（最高法院86
        年度台上字第4611號、89年度台上字第4529號裁判意旨
        參照），縱犯罪之結果於私人權益不無影響，個人亦屬
        間接被害。又依公司法組織之公司被侵害，雖股東、董
        事之利益亦受影響，但直接受害者為公司，當以該公司
        為直接被害人，縱令該公司之股東權益亦受有損害，仍
        屬間接被害，而非犯罪之直接被害人（最高法院25 上
        1305判例要旨參照）。被告甲○○所犯刑法第342條第1
        項之背信罪、刑法第201條第1項偽造有價證券罪，其犯
        罪之直接被害人應為大穎公司、延穎公司、易欣公司或
        東台公司，授與原告訴訟實施權之投資人為大穎公司、
        延穎公司或易欣公司之股東，縱或因而受害，亦係間接
        被害，並非因犯罪之直接被害人。而附帶民事訴訟，必
        限於起訴之犯罪事實，侵害個人私權致生損害者，始得
        提起之。本件授與原告訴訟實施權之投資人並非被告甲
        ○○所犯上開罪名之直接被害人，縱受有損害，得另行
        提起民事訴訟，仍不得於該案刑事訴訟中，對於刑事案
        件被告甲○○及其主張依民法負賠償責任之大穎公司、
        易欣公司，提起附帶民事訴訟。
  (二)原告主張被告甲○○自88年3月26日起至88年5月25日止操
      縱易欣公司股票價格部分：
    １、本院92年度1308號刑事判決認定，被告王建維並無明顯
        影響易欣公司股票價格之情形，亦無連續以高價或漲停
        價買進方式操縱易欣公司股票價格，因而判決甲○○被
        訴意圖操縱股價而以高價連續買入易欣公司股票部分無
        罪（參刑事判決頁109至114）。
    ２、按刑事訴訟諭知無罪、免訴或不受理之判決者，應以判
        決駁回原告之訴，刑事訴訟法第503條第1項前段定有明
        文。原告主張被告甲○○操縱易欣公司股票價格涉嫌違
        反證券交易法部分，既經本院刑事判決諭知無罪，則原
        告此部分附帶民事訴訟，於法亦有未合。
四、綜上所述，原告於本院92年度訴字第1308號刑事訴訟程序，
    對於刑事案件被告甲○○及其主張依民法負賠償責任之大穎
    公司、易欣公司，提起本件刑事附帶民事訴訟為不合法，應
    予駁回。其假執行之聲請，因訴之駁回而失所依附，應併予
    駁回。
五、據上論結，本件原告之訴為不合法，依民事訴訟法第249條
    第1項第6款、第95條、第78條，裁定如主文。
中　　華　　民　　國　　94　　年　　11　　月　　15　　日
                  民事第二庭    法　官　鄭純惠
以上正本係照原本作成
如不服本裁定應於送達後10日內向本院提出抗告狀，並繳納抗告
費新臺幣1,000元
中　　華　　民　　國　　94　　年　　11　　月　　15　　日
                       　　　　 書記官　陳素卿
